臺灣高等法院刑事判決　　　　　　　　 94年度上易字第513號
上　訴　人　臺灣臺北地方法院檢察署檢察官
被　　　告　甲○○（原名李志陽）
　　　　　　乙○○
　　　　　 「丙○○」
　　　　　　　　 〈檢察官起訴書所載之「丙○○」，女性，
上列上訴人因被告詐欺等案件，不服臺灣臺北地方法院93年度易
字第305號，中華民國94年2月4日第一審判決（起訴案號：臺灣
臺北地方法院檢察署92年度調偵字第754號），提起上訴，本院
判決如下：
    主  文
上訴駁回。
    理  由
一、公訴意旨略以：被告甲○○（原名李志陽）和被告「丙○○
    」係同居關係，被告乙○○係被告「丙○○」之妹黃吉莉之
    女，自小為被告「丙○○」扶養，因被告「黃莉玲」、乙○○共同開設之卡多利亞小吃店於民國89年初，在台北市○○
    區○○街137巷7弄3號將另行開幕，急需裝潢。三人均資力
    不足，竟共同意圖為自己不法之所有，先由被告「丙○○」
    以電話請告訴人安峰有限公司（下簡稱安峰公司）之業務丁○○到上開地點估價，被告乙○○一同商談。被告甲○○再
    於同年1月21日帶被告乙○○至安峰公司找丁○○約定裝潢
    價格。丁○○表示要先付訂金新台幣（下同）100,000元，
    完工後3日內付清餘款，被告甲○○佯向被告乙○○說回去
    叫你媽媽先拿十萬元給人家，假裝同意丁○○之條件，致丁○○誤以為其等會先支付訂金且付款能力無虞，而開始把施
    工器材和材料搬到上址開始施作。後丁○○向被告「丙○○
    」索取訂金時，被告「丙○○」則藉口收拾一下就給，不用
    怕等語拖延，以後部分變更設計和追加部分工程，總價共55
    2,110元。因被告「丙○○」催農曆年完成，且佯稱出借6,
    000,000元在外，慢慢收票再付，會補貼利息等語，丁○○
    受騙加快施作而未警覺有詐。於89年2月間完工後，被告乙○○交付丁○○之支票、本票均不兌現，而詐得約400, 000
    元之裝潢，因認被告三人涉有刑法第339條第1項詐欺取財罪
    嫌。
二、起訴書所記載之被告「丙○○」，係女性，其到庭稱身世不
    明，從未申領身分證，惟使用39年7月18日出生，身分證統
    一編號Ｚ0000000 0 0號丙○○之機車駕照（涉犯偽造文書罪
    嫌部分，本院已移請檢察官偵辦），於91年11月4日接受檢
    察官訊問，92年4月9日再應訊，拍攝有相片及捺指紋卡，照
    片附於偵卷第243、244頁之間，指紋卡附於偵卷第244 頁
    之指紋卡）。本院確認原審審判對象與檢察官起訴之人同一
    （原審於94年2月1日審判時亦對被告「丙○○」拍照附於原
    審卷二第47頁），為確保不致與真正之丙○○（女性，39年
    7月18日出生，身分證統一編號Ｚ000000000號）相混淆，除
    已當庭採其指紋附卷外，爰附檢察官起訴書所載之「丙○○
    」其人於偵查中所拍之照片影本於本判決內，合先敘明。
三、按犯罪事實應依證據認定之，無證據不得認定犯罪事實；不
    能證明被告犯罪者，應諭知無罪之判決，刑事訴訟法第154
    條第2項、第301條第1項分別定有明文。又事實之認定，應
    憑證據，如未能發現相當證據，或證據不足以證明，自不能
    以推測或擬制之方法，以為裁判基礎（最高法院40年台上字
    第86號判例參照）。而告訴人之告訴，係以使被告受刑事訴
    追為目的，是其陳述是否與事實相符，仍應調查其他證據以
    資審認（最高法院52年台上字第1300號判例參照）。次按刑
    法第339條詐欺罪之成立，以意圖為自己或第三人不法所有
    ，以詐術使人將本人或第三人之物交付為要件。若並無不法
    所有之意圖，即不得以該罪相繩。且認定犯罪事實所憑之證
    據，雖不以直接證據為限，間接證據亦包括在內，然而無論
    直接證據或間接證據，其為訴訟上之證明，須於通常一般之
    人均不致有所懷疑，而得確信其為真實之程度者，始得據為
    有罪之認定，倘其證明尚未達到此一程度，而有合理之懷疑
    存在而無從使事實審法院得有罪之確信時，即應由法院為諭
    知被告無罪之判決（最高法院76年台上字第4986號判例參照
    ）。
四、本件公訴人起訴告等涉犯詐欺罪嫌，係以告訴代理人丁○○
    之指訴、被告甲○○、乙○○、「丙○○」於偵訊時之供述
    及有估價單、退票支票及退票理由單影本及被告甲○○寄予
    告訴代理人之存證信函一紙在卷，為其論據。
五、訊據被告甲○○、乙○○、「丙○○」均堅決否認涉有詐欺
    犯行，被告甲○○辯稱：其原欲委請告訴人安峰公司施作裝
    潢，且亦準備支付定金10,000元，但因該公司所開立之估價
    單金額過高，原本其不欲給該公司施作，係因告訴代表人丁○○（按告訴人之代表人原係丁○○，於89年11月23日變更
    為盧林扶蓉，於93年2月17日變更為丁○○，有該公司營利
    事業登記證影本在卷可稽）稱工人、材料都叫好了，其沒有
    辦法才給他施作，並對估價單之金額予以殺價，其於施作期
    間均分期支付款項，係因週轉不靈，告訴人之代表人派人至
    店內討債，並以乙○○所簽發之本票60,000元，查封店內之
    物，其不得已始結束營業，其於89年3月31日起至89年8月30
    日止，已支付137,673元，並於90年7月起至9月止按月支付
    5,000元，因至大陸經商中斷給付，惟於告訴人提起告訴後
    ，於92年5月起至93年5月5日復陸續支付40,000元，並已於
    93年6月26日與告訴人之代表人簽立協議書，並當日支付15
    0,000元，其自93年8月起並按月支付款項10,000元，其並無
    詐欺犯意，其原欲隱暪其女被告乙○○與其非親生父女關係
    ，卻引起告訴人之代表人之誤解，其沒有詐欺等語。被告「
    丙○○」辯稱：被告乙○○係其養女，甲○○是其未登記之
    丈夫，其名叫「丙○○」，但不知生日，因其從小即未申報
    戶口，丙○○係與其同父異母之妹，大家都叫其阿美，但其
    使用丙○○的名字。本件是被告甲○○出面與告訴代理人丁○○洽談裝潢之事，以前開店其亦曾找丁○○裝潢，之前工
    程款都有結清。本案卡多利亞小吃店係被告甲○○經營，於
    90年間因被告甲○○在大陸的錢拿不回來，告訴代理人來索
    債，又查封冷氣、冰箱，其等無辦法做生意。被告甲○○已
    陸續還款，其並未詐欺告訴人，其確實在外有債權尚無法追
    償，而其女被告乙○○簽發本票，不知為何字號有誤，但本
    票之金額已還給告訴人，其並無詐欺犯意，中間有些誤會等
    語。被告乙○○辯稱：黃吉莉係其生母，但其自小為被告「
    丙○○」所扶養，並使用「李曉薇」之小名，其僅於就學時
    使用「乙○○」之名，平時均以李曉薇自稱，其因不欲向外
    人解釋其與其父之真實關係，故對告訴代理人稱其以乙○○
    所簽發之本票為其親戚所有，其不知道為何本票字號有誤，
    因為先前簽發很多張均沒有錯，其簽發支票給丁○○時，不
    知道會退票，其已陸續還款予告訴人，其願意依協議內容分
    期償還欠款，卡多利亞的舊店也是找丁○○來裝潢，地址是
    台北市○○街70巷6弄3號1樓小吃店，之前舊店營業12年，
    是在87年才搬到新店這邊。被告甲○○確實在當年丁○○表
    示要訂金100,000元時，叫其回去拿，但那時候並不是要其
    馬上回家拿，其回答說好，也確實有回去跟被告「丙○○」
    說要100,000元，其並無詐欺之意，其要付告訴人款項，中
    間有些誤會等語，經查：
（一）被告甲○○曾於89年間委請告訴人安峰公司裝潢其所經營
      之卡多利亞小吃店，並於89年1月起至同年6月間陸續施作
      工程之事實，業據證人丁○○到庭證述明確（見原審94年
      2 月1日審理筆錄），並為被告三人所不否認，且有估價
      單影本在卷可參。
（二）被告甲○○、乙○○自於89年3月31日起至89年8月30日止
      ，已支付告訴人137,673元，並於90年7月起至同年9月止
      按月支付5,000元，於告訴人提起告訴後，自92年5月起至
      93 年5月5日復陸續支付40,000元，並已於93年6月26日與
      告訴代理人丁○○簽立協議書成立和解，並當日支付150,
      000元，其自93年8月起並按月支付款項10,000元，至原審
      94年2月1日審判時僅尚欠200,000元未還之事實，亦為證
      人丁○○所承認（見原審94年2月1日審判筆錄），並有收
      據影本在卷可參，雖證人丁○○證稱其認為被告等人於訂
      約時並無支付能力，且因其不知被告乙○○即為發票人，
      使其誤認「乙○○」係被告「丙○○」之債務人，事後因
      支票退票，其查證後始知發票人即為被告乙○○本人，而
      認被告等均涉有共同詐欺犯行云云，並有支票、退票理由
      單影本在卷可參，被告乙○○、「丙○○」亦不否認其二
      人告知發票人「乙○○」之支票係其親戚所簽發，並有支
      票影本在卷可參，惟被告乙○○供稱因告訴代理人丁○○
      均稱呼其李小姐，並認為其為被告甲○○之親生女兒，其
      係為避免解釋家中之隱私，故與其母均對丁○○稱「乙○○」為其親戚等情，業據原審於94年2月1日審判程序隔離
      訊問被告乙○○及被告「丙○○」之供述對照相吻合，且
      核與被告甲○○所供情節一致，被告甲○○、「丙○○」
      係被告乙○○之養父母以觀，其所供因不欲與外人道其非
      親生父母關係等情，係合乎人之常情，尚難僅以此即認定
      為被告三人有詐欺犯意之積極事證。
（三）被告「丙○○」所稱於89年間曾對外有數百萬元債權尚未
      追償之事，經原審隔離訊問後，核與被告乙○○所證情節
      一致（見原審94年2月1日審判筆錄），而觀諸被告等於告
      訴人裝潢期間陸續付款達137,673元，告訴人收到款項後
      並陸續估價施作裝潢，其等雖於89年9月起未繼續支付款
      項，而於90年7月始繼續付款，惟該店曾經告訴人（原判
      決誤載為被告）申請假扣押，亦為告訴代理人所不否認，
      則該店於89年上半年仍一直營業至生財機具遭告訴人聲請
      法院查封而無法繼續營業，加上被告「丙○○」辯稱遭人
      倒債數百萬元，以致無法繼續清償所欠告訴人之裝潢款項
      ，被告等事後因無法繼續經營而未能依約付款，尚難遽認
      被告等係施用詐術而為詐欺犯行。檢察官循被害人之請求
      提起上訴時，雖主張原審未查明被告「丙○○」所稱於89
      年間曾對外有數百萬元債權是否確實存在，何時可以回收
      支付工程款；又被告經營之店雖曾經告訴人申請假扣押查
      封，惟不影響其生意之運作，被告未繼續營業係因眾多債
      主催討無法應付等情。然被告甲○○於94年10月7日本院
      審判時辯以：「這件事從頭到尾我均無詐騙行為，我搬到
      『新店』時，告訴人來估價，說先要付十萬，我說沒有問
      題，但後來他的估價單太高，我就在高速公路打電話跟他
      說價錢太高，我絕對沒有詐欺，我已經付五十一萬三千五
      百元了，照協議書裡的內容我已經完全付清了，自協議書
      簽了以後我就沒有欠他了」等語。被告「丙○○」所述對
      他人有債權一節，雖未據提出確切資料證明，惟被告等於
      告訴人為其店施作裝潢時，被告「丙○○」否認有以對外
      有數百萬元債權之事向告訴人施行詐術，而使告訴人陷於
      錯誤，尚難以告訴人之指訴即認以此詐騙告訴人。至於被
      告經營之店是否確係因告訴人之聲請假扣押查封而無法再
      營業一節，依現有證據亦無從加以論斷其未再營業，與假
      扣押查封是否有關，亦難以此即認被告所辯全然不實。況
      被告等已與告訴人之代表人達成協議，被告等亦依該協議
      按月支付款項，於原審審理時尚積欠200,000元，此為告
      訴人之代表人所是認，被告甲○○陸續總計償付513,500
      元予告訴人，此有被告甲○○提出之「目前被告已清償款
      數」一紙在卷可稽，告訴人之代表人丁○○於94年10月7
      日本院審判時，亦陳稱：被告甲○○當庭所提之「目前被
      告已清償款數」是沒有錯的等語。被告等於訂約時尚非確
      係毫無資力，其等亦未對告訴人施用詐術，自不能以被告
      等嗣後經濟狀況生變致所簽發之支票退票，即認其等於請
      告訴人裝潢之時有詐欺取財故意及犯行，本件被告等未依
      約付款，係屬民事債務不履行，乃民事糾紛。公訴人所舉
      之上開證據，尚不足以證明被告等有被訴詐欺犯行，依卷
      內資料，復查無其他積極證據足資證明被告等犯詐欺罪，
      不能證明被告甲○○、乙○○、「丙○○」犯罪。
六、原審以不能證明被告等犯罪為由，諭知被告等無罪之判決，
    經核於法並無違誤。檢察官循被害人之請求，提起上訴，以
    前詞仍主張被告等犯詐欺取財罪，指摘原判決違誤，其上訴
    為無理由，應予駁回。
據上論斷，應依刑事訴訟法第368條，判決如主文。
本案經檢察官鍾鳳玲到庭執行職務
中　　華　　民　　國　　94　　年　　10　　月　　21　　日
　　　　　　　　　刑事第十八庭  審判長法　官　吳昭瑩
　　　　　　　　　　　　　　　　　    法　官  楊貴雄
　　　　　　　 　 　　　　　　　　　　法　官  李英勇
以上正本證明與原本無異。
不得上訴。
                                      書記官　李信穎
中　　華　　民　　國　　94　　年　　10　　月　　25　　日
